【裁判字號】    89,重上,428
【裁判日期】    900116
【裁判案由】    給付工程款
【裁判全文】
臺灣高等法院民事判決                            八十九年度重上字第四二八號
      上  訴  人  德寶營造股份有限公司
      法定代理人  陳偉明
      訴訟代理人  洪堯欽律師
      複  代理人  梁雅婷律師
      上  訴  人  台北市政府國民住宅處  設台北市○○○路○段八號九樓
      法定代理人  王清海  住同.
      訴訟代理人  莊國明律師
      複  代理人  劉懷先律師
右當事人間請求給付工程款事件，兩造均對於中華民國八十九年八月二十四日臺灣臺
北地方法院八十九年度重訴字第七三七號第一審判決各自提起上訴，本院判決如左：
    主    文
原判決關於駁回德寶營造股份有限公司後開第二項之訴部分及該部分假執行之聲請暨
訴訟費用之裁判均廢棄。
台北市政府國民住宅處應再給付德寶營造股份有限公司新台幣參仟壹佰貳拾貳萬壹仟
參佰肆拾柒元及自民國八十八年九月二十九日起至清償日止，按年息百分之五計算之
利息。
上訴人台北市政府國民住宅處之上訴駁回。
第一、二審訴訟費用由台北市政府國民住宅處負擔。
本判決第二項所命之給付，於德寶營造股份有限公司以新台幣壹仟零伍萬元或同面額
之中國信託商業銀行股份有限公司或華僑商業銀行股份有限公司或萬通商業銀行股份
有限公司或世華聯合商業銀行股份有限公司或上海商業儲蓄銀行股份有限公司之可轉
讓定期存單供擔保後，得假執行；但台北市政府國民住宅處如於假執行實施前，以新
台幣參仟壹佰貳拾貳萬壹仟參佰肆拾柒元預供擔保，得免為假執行。
    事    實
甲、上訴人即被上訴人德寶營造股份有限公司（下稱德寶公司）方面：
一、聲明：求為判決：(一)原判決關於不利德寶公司部分廢棄。(二)上開廢棄部分，台北
    市政府國民住宅處（下稱北市國宅處）應再給付德寶公司新台幣（下同）三千一
    百二十二萬一千三百四十七元及自民國（下同）八十八年九月二十九日起至清償
    日止，按年息百分之五計算之利息。（三）願供現金或同面額之中國信託商業銀
    行股份有限公司或華僑商業銀行股份有限公司或萬通商業銀行股份有限公司或世
    華聯合商業銀行股份有限公司或上海商業儲蓄銀行股份有限公司之可轉讓定期存
    單為擔保，請准宣告假執行。（四）北市國宅處之上訴駁回。
二、陳述：與原判決記載相同，茲引用之。
三、證據：除援用原審立證方法外，並補提出原合約圖說前陽台欄杆設計圖、裝修施
    工計劃書中之前陽台欄杆之設計圖、北市國宅處建築工程投標須知補充規定、建
    材供應商證明書、行政院公共工程委員會函、中央氣象局氣候資料及住戶交屋點
    交表為證。
乙、被上訴人即上訴人北市國宅處方面：
一、聲明：求為判決：（一）原判決關於不利北市國宅處部分廢棄。（二）上開廢棄
    部分，德寶公司在第一審之訴及假執行之聲請均駁回。（三）德寶公司之上訴駁
    回。（四）如受不利判決，願預供擔保，請准宣告免為假執行。
二、陳述：與原判決記載相同，茲引用之。
三、證據：援用原審立證方法。
    理    由
一、本件德寶公司起訴主張；兩造於八十四年七月十五日訂定工程合約，約定伊承攬
    北市國宅處基隆河整治第二期專案國宅建築工程（下稱系爭工程），工程總價為
    三十六億二千七百五十六萬五千六百八十五元，並應於八十四年十一月二十九日
    申報開工，工期為九百四十日曆天，預計於八十八年四月八日完全竣工，嗣因施
    工期間之不可歸責於伊之事由，經北市國宅處調整完工期限至同年八月二十七日
    ，惟伊提前於同年五月二十一日完工，經北市國宅處於同年六月二十一日辦理初
    驗，復於同年七月九日將初驗缺失彙整紀錄送達伊，並指示應於同年月二十日前
    完成修繕及進行複驗，詎複驗時，北市國宅處認定系爭工程仍有六點共同性、計
    十四項之瑕疵存在，認定複驗不合格，經伊再為改善後，終於在系爭工程合約約
    定之總竣工期限內之八十八年八月六日通過北市國宅處之複驗。詎北市國宅處於
    同年九月二十九日給付末期工程款時，竟以伊未於指定期限內完成修繕工作，逾
    期十七日為由，而依系爭合約第十九條第三項約定，逕自扣款六千二百四十四萬
    二千六百九十四元，惟查前開約款乃定型化契約條款，其內容違反誠信及平等互
    惠原則，依消費者保護法第十一條第一項、第十二條第一項、第二項第一款及民
    法第一百四十八條、第二百四十七條之一規定，自屬無效，是北市國宅處扣減伊
    工程款六千二百四十四萬二千六百九十四元，並無法律上之原因，致伊受有損害
    ；又縱認前開約款為有效，伊亦無「瑕疵修繕逾期」應予扣款之事實；況縱認伊
    確有逾期修繕瑕疵完成，惟前開違約金之金額亦屬過高，應予酌減至零等情，爰
    依系爭合約第四條第五項及民法第一百七十九條規定，求為命北市國宅處給付六
    千二百四十四萬二千六百九十四元及自扣款日即八十八年九月二十九日起至清償
    日止，按年息百分之五計付利息之判決（原審判命北市國宅處應給付三千一百二
    十二萬一千三百四十七元本息，駁回德寶公司其餘之訴，兩造均就其敗訴部分聲
    明不服）。
    北市國宅處則以：德寶公司確有逾期完成複驗之情事，伊係依據系爭工程合約第
    十九條第三項之約定，於德寶公司請領之末期工程款中扣除逾期十七日部分之款
    項即六千二百四十四萬二千六百九十四元，並無不當。又德寶公司於投標前，即
    可洽購與系爭工程有關之投標須知、合約書、施工標準規範及特訂條款、工程圖
    樣等文件，而有充分機會及時間詳閱相關資料，瞭解得標後之權利義務關係，以
    決定是否參加投標，且於招標或議價、比價時，就系爭合約條款如有任何意見，
    應已評估風險，並利用保險或其他方式將違約風險轉嫁，此與一般消費者與企業
    主訂定定型化契約之情形顯有不同，況系爭合約第十九條第三項約定，乃係根據
    行政院公共工程委員會（八八）工程企字第八八０七一０六號函所發佈之「採購
    契約要領」第五十一條第一項規定及政府採購法施行細則第九十七條規定而訂定
    ，並無違反公序良俗、誠信原則、平等互惠或顯失公平之情事，自屬有效，是伊
    依據該約款，自德寶公司請領之末期工程款中扣除複驗逾期十七日部分之款項，
    自無不當得利可言。再系爭合約第十九條第三項約定之違約金，係屬懲罰性質之
    違約金，其約定之金額亦甚為合理，並無過高云云，資為抗辯。
二、經查兩造間訂有前開工程合約，約定由德寶公司承攬系爭工程，工程總價為三十
    六億二千七百五十六萬五千六百八十五元，並應於八十四年十一月二十九日申報
    開工，工期為九百四十日曆天，預計於八十八年四月八日完全竣工，嗣因施工期
    間之不可歸責於德寶公司之事由，經北新國宅處調整完工期限至同年八月二十七
    日，德寶公司提前於同年五月二十一日完工，並於同年六月二十一日辦理初驗，
    惟初驗未合格，經北市國宅處指示應於同年月二十日前完成修繕及進行複驗，嗣
    複驗時，北市國宅處仍以系爭工程有六點共同性、計十四項之瑕疵存在，認定複
    驗不合格，經德寶公司再為改善後，終於在八十八年八月六日通過北新國宅處之
    複驗，惟北市國宅處於給付末期工程款時，依系爭合約第十九條第三項約定，逕
    自扣款六千二百四十四萬二千六百九十四元之事實，為兩造所不爭執，並有工程
    合約書、驗收紀錄、初驗缺失紀錄、公函、結算驗收紀錄、複驗紀錄、現場照片
    、工程竣工報核表及結算證明書為證（見原審卷第三五頁至第七四頁、第九五頁
    至第九六頁及第一八一頁），自堪認為真實。次查德寶公司主張系爭合約第十九
    條第三項之約定，顯失公平，有違誠信原則，係屬無效，故北市國宅處依系爭合
    約第十九條第三項約定扣款，為不當得利等語。雖為北市國宅處所否認，惟按行
    使權利，履行義務，應依誠實及信用方法，民法第一百四十八條第二項定有明文
    。而此項誠信原則乃斟酌各該事件的特別情形，衡量雙方當事人彼此之利益，使
    在法律關係上公平妥當的一種法律原則。經查本件兩造所訂之系爭合約第十九條
    第三項之約定為：「全部工程完工之初驗及正式驗收之複驗，以一次為限，乙方
    （指德寶公司）應在甲方（指北市國宅處）指定期限內修改完善。否則自複驗之
    次日起計算至再驗收合格之日止均以逾期論處，每日罰款按結算總價千分之一計
    算，乙方不得異議」（見原審卷第三九頁），依北市國宅處之抗辯，此項約定，
    無論在系爭工程合約約定之完工日期前所完成之複驗，抑或逾完工日期後所完成
    之複驗，且不問所須修改之項目內容之繁簡及多寡，均一概適用；又該項罰款性
    質乃懲罰性違約金，故不論實際有無損害及損害係輕微或嚴重，均一律依結算總
    價千分之一計算云云（見本院卷第二二五頁）。惟按懲罰性違約金之約定，係指
    於債務不履行時，債權人除得請求債務人履行債務，或不履行之損害賠償外，尚
    得請求債務人須支付違約金，故違約金之請求前提為債務不履行。本件經查：（
    一）系爭合約第十九條第三項約定，對於德寶公司已在合約約定工期內完工並經
    驗收合格，並無給付遲延之情形下，僅因多增加一次複驗程序，即課以給付遲延
    責任，而按日計付鉅額違約金，顯有變相縮減工期之嫌，其約定顯有失公平。（
    二）又按系爭合約第十九條第三項約定，對於德寶公司已在系爭合約約定工期內
    完成修補，且無不能修補，復未曾拒絕修補之情形下，於北市國宅處通知後，立
    即進行修補，並經北市國宅處驗收合格德寶公司已完成給付，僅因經二次修補（
    即經二次複驗），竟仍課以全部工程結算總價千分之一之違約金，亦顯有變相減
    少報酬之嫌，其約定亦顯失公平，自應認該項約定違反誠信原則，依民法第七十
    一條前段規定，應屬無效。是德寶公司所為北市國宅處依前開約定扣減工程款而
    獲有不當利益，致伊受有損害之主張，自屬有據。
三、綜上所述，系爭合約第十九條第三項之約定，既屬無效，則德寶公司主張依據不
    當得利之法則，請求北市國宅處給付六千二百四十四萬二千六百九十四元及自扣
    款日即八十八年九月二十九日起至清償日止，按年息百分之五計算之利息，自屬
    應予准許。從而，原審就其中三千一百二十二萬一千三百四十七元本息部分所為
    北市國宅處敗訴之判決，所持理由雖與本院不同，但其結果並無二致，仍應維持
    ，北市國宅處之上訴論旨指摘原判決此部分不當，求予廢棄改判，應認為無理由
    ；就其餘三千一百二十二萬一千三百四十七元本息部分所為德寶公司敗訴之判決
    ，尚有未洽，德寶公司之上訴論旨指摘原判決此部分不當，求予廢棄改判，為有
    理由。末查本件判決第二項所命之給付，兩造既均陳明願供擔保，以代釋明，聲
    請宣告假執行或免為假執行，經核均與規定相符，爰分別酌定相當之擔保金額併
    予准許。
四、至兩造其餘之攻擊或防禦方法，及未經援用之證據，經本院斟酌後，認為均不足
    以影響本判決之結果，自無逐一詳予論駁之必要，併此敘明。
五、據上論結，本件德寶公司之上訴為有理由，北市國宅處之上訴應認為無理由，依
    民事訴訟法第四百四十九條第一項、第四百五十條、第七十八條、第四百六十三
    條、第三百九十條第二項、第三百九十二條，判決如主文。
中      華      民      國    九十    年     一     月       十六       日
                                臺灣高等法院民事第十三庭
                                    審判長法  官  林  鄉  誠
                                          法  官  陳  駿  璧
                                          法  官  謝  碧  莉
右正本係照原本作成。
如不服本判決，應於收受送達後二十日內向本院提出上訴書狀，其未表明上訴理由者
，應於提出上訴後二十日內向本院補提理由書狀（均須按他造當事人之人數附繕本）
上訴時應提出委任律師或具有律師資格之人之委任狀；委任有律師資格者，另應附具
律師及格證書及釋明委任人與受任人有民事訴訟法第四百六十六條之一第一項但書或
第二項（詳附註）所定關係之釋明文書影本。
中      華      民      國    九十    年    一      月      十八        日
                                          書記官  曹  聖  德
附註：
民事訴訟法第四百六十六條之一（第一項、第二項）：
對於第二審判決上訴，上訴人應委任律師為訴訟代理人。但上訴人或其法定代理人具
有律師資格者，不在此限。
上訴人之配偶、三親等內之血親、二親等內之姻親，或上訴人為法人、中央或地方機
關時，其所屬專任人員具有律師資格並經法院認為適當者，亦得為第三審訴訟代理人
。


司法院資訊處製作；財團法人民間司法改革基金會備份。
